【裁判字號】    97,再易,5
【裁判日期】    970221
【裁判案由】    給付委任報酬
【裁判全文】
臺灣高等法院臺南分院民事裁定          97年度再易字第5號
再 審 原告  乙○○
再 審 被告  崴騰實業有限公司
法定代理人  甲○○
上列當事人間請求給付委任報酬等事件，再審原告對於中華民國
96年12月18日本院96年度再易字第30號確定判決提起再審之訴，
本院裁定如下：
    主  文
再審之訴駁回。
再審訴訟費用由再審原告負擔。
    理  由
一、按對於已確定之再審判決，民事訴訟法既無不得提起再審之
    訴之限制，即非不得提起再審之訴（最高法院53年台上字第
    986號判例參照）。又按再審之訴，應於30日之不變期間內
    提起，而該不變期間係自判決確定時起算，但再審之理由知
    悉在後者，自知悉時起算，民事訴訟法第500條第1項、第2
    項定有明文。當事人以有同法第496條第1項第1款適用法規
    顯有錯誤之情形提起再審之訴，應認此項理由於裁判送達時
    當事人即可知悉（最高法院70年台再字第212號判例參照）
    ，故對於已確定之再審判決提起再審之訴，其起訴是否已逾
    30日之不變期間，係以已確定之再審判決為準，而非自前訴
    訟程序確定判決時起算。本件再審原告以原再審確定判決（
    即本院96年度再易字第30號再審判決）具有民事訴訟法第49
    6條第1項第1款適用法規顯有錯誤為再審理由，對之提起再
    審之訴，經查該判決因上訴所得受之利益未逾150萬元，屬
    於不得上訴第三審之事件，故經本院於96年12月18日宣示時
    即告確定。惟不得上訴第三審法院之判決，經宣示者，因宣
    示而生效力，其判決固應於宣示時確定，但原再審確定判決
    是否有適用法規顯有錯誤或就足影響於判決之重要證物漏未
    斟酌之情事，因宣示判決時既非必須告知判決理由，當事人
    須於收受判決正本時始得確實知悉，而判決正本之送達，又
    須相當時日（民事訴訟法第228條、229條參照），故對於不
    得提起第三審上訴之確定判決提起再審，應以受不利判決之
    當事人收受第二審判決送達時，為其知悉再審理由之日，以
    之計算法定再審之30日不變期間，始稱合理。準此以言，本
    件再審原告於96年1月14日提起本件再審之訴，揆諸前開說
    明，尚未逾30日之不變期間，合先敘明。
二、本件再審意旨略以：
  (一)本案法源依農業發展條例第18條第5項規定，訂定「農業用
    地興建農舍辦法」，其應適用之法規第2條有明確列舉。上
    開辦法第6條第3項：申請興建農舍之該宗農業用地，扣除興
    建農舍土地面積後，供農業生產使用部份，應為完整區塊，
    且其面積不得低於該宗農業用地面積百分之九十（按該宗農
    業用地總面積為6,842平方公尺）。次就內政部81年8月17日
    （81）內營字第8104300號函釋：「申請自用農舍，既以同
    一戶自用為限，自屬無分棟建築之疑義。」「同一筆申請案
    ，僅得申請一棟農舍，不得分棟建築」，乃再審被告於受任
    本案興建農舍之規劃設計，其設計藍圖分AB二棟建築物。A
    棟建築面積793平方公尺、B棟實際面積530平方公尺，二棟
    總面積為1,323平方公尺，違反上開辦法第6條第3項規定暨
    內政部函釋規定。詎前審判決認定兩棟建物，其中違建之一
    棟，依建築法第25條、第86條第1款，並非當然不得補照，
    殊不知得補照之先決條件，須符合有關建築法令。則前審判
    決適用法規顯屬積極錯誤。
  (二)非都市土地農牧用地，申請新建自用農舍之依據，為「實施
    區域計劃地區建築管理辦法」第5條，屬強制規定。再審被
    告之規劃設計總樓地板面積530平方公尺，超過法定面積495
    平方公尺。AB兩棟建物面積1,323平方公尺，是最大基層建
    築法定面積330平方公尺的4倍。亦該宗農業生產面積6,842
    平方公尺百分之25，超過規定百分之10，另15個百分點。以
    致完整區塊僅餘百分之75，而不及百分之90，其違反強制規
    定甚明。對前項興建農舍辦法、區域地區建築管理辦法，前
    審確定判決皆排斥不用，又不依據法律表示其見解，顯已超
    越其職權行使範圍。
  (三)前審終局確定判決，主張同法強制禁止規定，僅係行政機關
    對於違反行政法規者之取締規定，以達行政秩序管理之目的
    ，不影響私人契約行為而認為無效。乃二審終局判決，適用
    法規最嚴重錯誤所在。
  (四)依建築法第13、14、85條等禁止規定，再審被告自始即不具
    規劃設計監造或承造資格。區域建築管理辦法第5條第2項，
    雖規定得免由建築師設計監造或營造業承造，但須受限於建
    築法第16條、第101條建築管理規則，建築物及雜項工作物
    造價在一定金額以下，或規模在一定標準下，始得為之。花
    蓮縣建築管理自治條例第17條第1項第2款亦有相同之規定。
    再審被告營業登記項目類似零售商，與土木包工業相去甚遠
    ，遑論土木專業知識。前審終局確定判決認為，規劃設計者
    ，並不須具建築師資格，亦不限由營造業者承造。公然違反
    建築法第13、14、85條明文規定，實乃裁判枉法。
  (五)前審及前再審判決均排斥不用建築法第16條，選擇有利於再
    審被告建築區域管理辦法第5條第2項，捨棄不利於再審被告
    之同辦法第1項。亦選擇花蓮縣建築管理自治條例第17條第1
    項第2款之規定，捨棄其他不利於再審被告各款。
  (六)鑿井、地質鑽探，非本案委任事項，亦不在訴之聲明範圍，
    自用二樓農舍，有地質鑽探者，尚無先例。前審確定判決，
    捏造有委任契約書可憑，應提示該委任契約書，確有委任再
    審被告鑿井、地質鑽探事實，其依民法第546條第1項，主張
    受任人因處理委任事務，支出必要費用，委任人應償還之，
    即屬訴外審判，圖利再審被告。
  (七)商業登記法第8條第3項：「商業不得經營其登記範圍以外業
    務」。足見再審被告受任興建農舍規劃設計及承造，法所不
    許，前審確定判決，消極的不適用此一法規，顯然影響裁判
    。自屬民事訴訟法第496條第1項第1款所定適用法規顯有錯
    誤之範圍，應許提起再審之訴。請求判命：原再審確定判
    決廢棄。上開廢棄部分再審被告在前程序之訴駁回。前
    程序及再審（二次）訴訟費用由再審被告負擔。
三、又按「再審之訴，法院認無再審理由，判決駁回後，不得以
    同一事由，對於原確定判決或駁回再審之訴之確定判決，更
    行提起再審之訴。」民事訴訟法第498條之1定有明文。此係
    為避免當事人以同一事由對於原確定判決或駁回再審之訴之
    確定判決，一再提起再審之訴，致浪費司法資源而所設之限
    制。故所謂同一事由，當以當事人主張事項具體該當為必要
    ，並非法律抽象規定之同一條款再審事由（最高法院93年度
    台上字第3166號民事判決參照）。換言之，是否為同一事由
    ，應以當事人前後所主張之具體事實是否相同為斷，非以當
    事人主張之再審之法律上條款是否相同為斷。次按再審之訴
    ，應表明再審之理由。所謂表明再審理由，係指必須敘明確
    定裁定有何合於法定再審事由之具體情形而言。否則其聲請
    即屬不合法，且毋庸命其補正，逕行駁回之。（最高法院60
    年度台抗字第688號、64年度台聲字第76號判例參照）。然
    查，本件再審之訴，再審原告並未於訴狀具體敘明原再審判
    決有何再審之具體情形，已難認其訴為合法。再觀之再審原
    告主張之上開事由，與再審原告前以本院96年度上易字第70
    號民事確定判決，有民事訴訟法第496條第1項各款之再審事
    由，而提起本院96年度再易字第30號再審之訴時，所主張之
    再審事由內容相同，此經比對本件再審起訴狀與上開再審起
    訴狀者自明；是本件再審原告主張之同一事由，既經本院96
    年度再易字第30號以其無再審理由而判決駁回，並說明再審
    原告上開事由不可採之理由，揆諸首開規定，再審原告自不
    得再以同一事由，對於本院96年度上易字第70號民事確定判
    決，更行提起本件再審之訴，茲再審原告再就同一事由，提
    起本件再審之訴，請求廢棄原再審確定判決，並駁回再審被
    告之訴，亦已違反民事訴訟法第498條之1「再審原告不得以
    同一再審事由更行提起再審之訴」之規定。是本件再審之訴
    為不合法，應駁回之。
四、據上論結，本件再審之訴為不合法，依民事訴訟法第502條
    第1項、第95條、第78條裁定如主文。
中    華    民    國    97    年     2    月    21    日
                  民事  第四庭  審判長法  官  王惠一
                                      法  官  林永茂
                                      法  官  王浦傑
上為正本係照原本作成。
不得抗告。
中    華    民    國    97    年     2    月    21    日
                                      書記官  廖英琇


司法院資訊處製作；財團法人民間司法改革基金會備份。
